【裁判字號】    98,交抗,2644
【裁判日期】    981030
【裁判案由】    違反道路交通管理處罰條例
【裁判全文】
臺灣高等法院交通事件裁定            98年度交抗字第2644號
抗  告  人
即受處分人  甲○○
上列抗告人因違反道路交通管理處罰條例案件，不服台灣板橋地
方法院，中華民國98年9月21日所為裁定（98年度交聲字第2939
號），提起抗告，本院裁定如下：
    主  文
原裁定及原處分關於罰鍰部分撤銷。
上開撤銷部分，甲○○不罰。
其他抗告駁回。
    理  由
一、原裁定意旨略以：異議人即受處分人甲○○於民國95年9月3
    日2時49分許，騎乘車牌號碼DZR-055號輕型機車，行經臺北
    市○○○路○段147巷7號時，經警攔檢測得其呼氣酒精濃度
    為每公升0.73毫克等事實，已逾規定不得駕駛車輛之濃度標
    準，經警依法掣單舉發違規，而其酒醉駕車之同一事實，並
    經臺灣臺北地方法院檢察署檢察官以95年度偵字第22132號
    為緩起訴處分，命異議人應於緩起訴處分期滿1個月前，向
    指定公益團體、地方自治團體或社區為50小時之義務勞務，
    緩起訴期間為1年，嗣經檢察官依職權呈請臺灣高等法院檢
    察署再議，於95年11月23日以95年度上職議字第10472號處
    分書駁回再議確定。上開義務勞務已於96年10月1日履行完
    成結案，該緩起訴處分於96年11月22日期滿未經撤銷等情，
    有臺北市政府警察局北市警交字第AEV007019號舉發違反道
    路交通管理事件通知單影本、緩起訴處分書及臺灣高等法院
    檢察署處分書、臺灣高等法院被告前案紀錄表各乙紙可稽，
    亦為異議人所不爭執，足認異議人確有原處分所指酒後騎乘
    機車之違規行為。又異議人受緩起訴處分，向所指定之公益
    團體、地方自治團體或社區提供義務勞務，核其性質，非刑
    法所定刑罰之種類，且緩起訴係檢察官所為之處分，非由法
    院依法定程序而為，與刑罰優先於行政罰適用之理由不符，
    依94年12月28日修正公布，自95年7月1日施行之道路交通管
    理處罰條例第35條第8項規定：「前項汽車駕駛人，同時違
    反刑事法律者，經裁判確定處以罰金低於本條例第92條第3
    項所訂最低罰鍰基準規定者，應依本條例裁決繳納不足最低
    罰鍰之部分」，亦即依法院裁判確定而處以罰金之刑事處罰
    ，若未達道路交通管理處罰條例第92條第3項所訂最低罰鍰
    基準規定者，行政機關仍得裁決繳納不足最低罰鍰之部分，
    並非一經刑事處罰，均不得就與罰金刑相類之罰鍰部分裁罰
    。本件對於緩起訴處分猶豫期間屆滿後，其先前所為之義務
    勞務，非屬罰金或罰鍰，自無行政罰法第26條第1項前段所
    規定一事不兩罰原則之適用。故原處分機關對異議人另予裁
    處行政罰緩新台幣（下同）45,000元，並無違誤。異議人以
    其已受履行緩起訴之條件完畢，依行政罰法第26條之規定，
    不得再處以罰鍰云云，為無理由。至道路交通管理處罰條例
    第24條第1項第2款所定之「汽車駕駛人，有第35條第1項規
    定之情形者，應接受道路交通安全講習」部分，其屬與刑罰
    所定「自由刑」、「罰金刑」性質不同之「其他種類行政罰
    」，依行政罰法第26條第1項但書規定，無一事二罰之問題
    ，異議人此部分之異議，亦無理由，應予一併駁回云云。
二、抗告意旨略以：受處分人固不否認上開酒後騎乘輕型機車經
    警舉發之事實，惟酒駕部分另經臺灣臺北地方法院檢察署檢
    察官緩起訴處分確定，期間為1年，命受處分人應於緩起訴
    處分期滿1個月前，向指定之公益團體、地方自治團體或社
    區為50小時之義務勞務，本人業已提供勞動服務完畢，詎於
    緩起訴期滿後，同一違規行為竟遭臺北市交通裁決所開立裁
    處罰款，並施以道安講習之裁決書。緩起訴雖非刑罰，但對
    受處分人多少具財產減少及自由受限之影響，性質上可謂實
    質制裁，且緩起訴制度雖以特別預防為優先考量，但在具體
    個案決定上，其亦達到一般預防作用及報應理念，基於行政
    罰法第26條所揭櫫之一行為不二罰原則，受處分人既已就其
    行為受到實質之制裁，自不應就同一行為再受到國家處罰，
    本於斯旨，本案受處分人應無再重為裁處之必要等語。
三、按汽車駕駛人駕駛汽車，經測試檢定發覺有酒精濃度超過規
    定標準之情形者，處15,000元以上60,000元以下罰鍰，並當
    場移置保管該汽車及吊扣其駕駛執照1年，及接受道路交通
    安全講習，道路交通管理處罰條例第35條第1項第1款、第24
    條第1項第2款分別定有明文。易言之，就汽車駕駛人酒精濃
    度超過規定標準之同一事實，採取科處罰鍰、移置保管汽車
    、吊扣駕駛執照1年及接受道路交通安全講習四種行政罰併
    罰之立法，參諸立法理由所示，係用以遏阻系爭違反行政義
    務之行為，以求維護交通秩序、確保交通安全。又一行為同
    時違犯刑法上及行政法上作為或不作為義務之規定，處分機
    關及普通法院，固得各就系爭行為是否違反行政法上及刑法
    上作為或不作為義務，逕自調查、認定事實。然於二者就同
    一行為均認應施以行政罰及刑罰時，基於一事不二罰原則，
    應依刑事法律處罰之。此觀諸行政罰法第26條第1項前段規
    定：「行為同時觸犯刑事法律及違反行政法上義務規定者，
    依刑事法律處罰之」自明。
四、經查：
  (一)受處分人於上開時、地，騎乘輕型機車，經警攔檢，測得呼
    氣酒精濃度高達每公升0.73毫克，為警以其違反道路交通管
    理處罰條例第35條第1項第1款規定，予以製單舉發，經原處
    分機關依上揭道路交通管理處罰條例之規定，裁處罰鍰45,0
    00元，並施以接受道路交通安全講習，有酒測單可稽（原審
    卷第17頁），受處分人亦不爭執有上開違規行為，是本件受
    處分人酒後駕車之事實，堪以認定。又受處分人同一酒醉駕
    車之行為，已經台灣台北地方法院檢察署檢察官於95年10月
    26日，以95年度偵字第22132號緩起訴處分，緩起訴期間為1
    年，受處分人應自緩起訴處分期滿1個月前，向指定之公益
    團體、地方自治團體或社區提供50小時之義務勞務，且受處
    分人確已於期限內依檢察官所命向指定之公益團體、地方治
    團體或社區提供50小時之義務勞務各情，亦有上開緩起訴處
    分書、本院被告前案紀錄表在卷足憑（詳見原審卷第6至8頁
    、第26頁）足憑。
  (二)按前揭提供義務勞務，固非刑法所定刑罰之種類，然而，行
    政罰法第26條明訂一事不二罰之原則，依該條規定，於應受
    行政罰之行為如經不起訴處分或為無罪、免訴、不受理、不
    付審理之裁判確定者，始得依違反行政法上義務規定裁處之
    ，未包括「緩起訴」處分在內，雖「緩起訴」處分之最終使
    被告免於刑事訴追之效果與「不起訴」處分之效果相同，惟
    緩起訴處分，被告另需於一定期間內遵守或履行刑事訴訟法
    第253條之2各款所規定之金錢給付、勞務給付及處遇措施等
    事項，自非得與「不起訴」處分等同視之，且因涉及被告之
    人身自由及財產的拘束，產生未經裁判即終局處理案件之實
    質效果，自應考慮被告之意願。是以，無論檢察官課以被告
    以上何種負擔，雖此等負擔並非「刑罰」，但性質上應屬實
    質制裁，已對被告權利產生影響，檢察官對受處分人所為之
    緩起訴處分，實已產生實質刑罰之效果。況本於對被告不利
    益之規定不得任意擴張解釋之原則，行政罰法第26條第2項
    所謂「不起訴處分確定」之規定自不應任意擴張包括「緩起
    訴處分」。本件受處分人已受附負擔之緩起訴處分，實已產
    生實質刑罰之效果，已如前述，若再任意擴張解釋，亦有違
    行政罰法第26條「一事不二罰」之立法目的。
  (三)參以緩起訴之被告依檢察官緩起訴處分命令，向公益團體繳
    納捐款，為履行檢察官為緩起訴處分命令，性質上屬於處分
    金，與罰金無異。修正後道路交通管理處罰條例第35條第8
    項所規定之罰金，解釋上應包括依檢察官處分命令，而向公
    益團體繳納捐款在內，受處分人既依檢察官之緩起訴處分命
    令，向公益團體繳納捐款，即係履行檢察官為緩起訴處分命
    令，與受刑事處罰無異，不應再受行政裁罰。此有本院96年
    11月刑事庭庭長法律問題研討會決議可參。
  (四)綜上，本件緩起訴處分令受處分人向指定之公益團體、地方
    自治團體或社區提供50小時之義務勞務給付，應認雖非刑法
    所定刑罰之種類，因已對受處分人之名譽、心理產生相當制
    約，並影響其之自由等權利，已產生實質刑罰效果，應實質
    該當行政罰法第26條第1項之「依刑事法律」之處罰效果，
    而非不起訴處分甚明，準此，原處分機關依法自不得再對受
    處分人依道路交通管理處罰條例第35條第1項第1款規定裁處
    罰鍰。從而原處分機關裁處受處分人罰鍰45,000元部分，有
    違一事不二罰之原則，自難謂適法。
  (五)另依94年12月28日修正公布，95年7月1日施行之道路交通管
    理處罰條例第35條第8款雖規定：「前項汽車駕駛人，經裁
    判確定處以罰金低於本條例第92條第3項所定最低罰鍰基準
    規定者，應依本條例裁決繳納不足最低罰鍰之部分。」以及
    違反道路交通管理事件統一裁罰基準及處理細則第2條所定
    「違反道路交通管理事件統一裁罰基準表」，即「汽車駕駛
    人駕駛機車，飲酒後其吐氣所含酒精成份超過每公升0.55毫
    克以上，應處最低罰鍰4萬5千元；同時違反刑事法律者，經
    裁判確定處以罰金低於本條例第92條第3項所定最低罰緩基
    準規定者，應依本條例裁決繳納不足最低罰鍰之部分」等相
    關規定，故倘駕駛人所支付之緩起訴處分金，未達道路交通
    管理處罰條例第92條第3項所定最低罰鍰基準規定者，仍須
    補繳不足最低罰鍰之部分，始為適法。檢察官為緩起訴處分
    並命捐款者，其捐款解釋上亦屬道路交通管理處罰條例第35
    條第8項所規定之罰金，監理機關雖不得再為行政裁罰，惟
    若駕駛人所支付之緩起訴處分金，未達道路交通管理處罰條
    例第92條第3項所定最低罰鍰基準規定者，依該條例第35條
    第8項之規定，仍須補繳不足最低罰鍰之部分（本院97年法
    律座談會提案研討結果參照）。然而，本件緩起訴處分係命
    受處分人提供義務勞務，而非命給付金錢，無比較基準，即
    不生道路交通管理處罰條例第35條第8款補繳罰金不足最低
    罰鍰之差額問題。
  (六)至關於裁處施以道路交通安全講習部分，依前揭行政罰法第
    26 條之立法理由，此乃屬於罰鍰以外之其他種類行政罰，
    因兼具維護公共秩序之作用，為達行政目的，行政機關仍得
    併予裁處，原處分機關關於此部分之裁處，於法並無不合。
    上開處理，係分別依行政罰法第26條第1項前段及但書之規
    定，自無法律割裂適用之問題。
五、綜上，原裁定未適用行政罰法第26條第1項前段，將原處分
    有關「酒後駕車酒精濃度超過標準值」科處受處分人行政罰
    鍰部分撤銷，即有未當。受處分人此部分抗告為有理由。原
    裁定此部分有上揭不當之處，爰應就此部分裁定及原處分均
    予以撤銷，並為不罰之諭知。至原裁定關於接受道路交通安
    全講習之行政裁罰部分，於法則無不合，受處分人此部分之
    抗告，為無理由，應予駁回。
據上論結，應依道路交通管理處罰條例第89條，道路交通案件處
理辦法第26條，刑事訴訟法第412條、同法第413條，裁定如主文
。
中    華    民    國    98    年    10    月    30    日
                  刑事第二十一庭審判長法  官  蔡聰明
                                      法  官  許永煌
                                      法  官  趙文卿
以上正本證明與原本無異。
不得再抗告。
                                      書記官  葉金發
中    華    民    國    98    年    11    月    2     日


司法院資訊處製作；財團法人民間司法改革基金會備份。
